臺灣高等法院刑事裁定
111年度聲再字第343號
聲  請  人
即受處分人  余炎錦


                    (現於法務部○○○○○○○○強制戒治執行中)
上列聲請人即受處分人因違反毒品危害防制條例案件，對於本院
111年度毒抗字第372號，中華民國111年5月31日確定裁定（原審
案號：臺灣新竹地方法院110年度毒聲字第175號），聲請重新審
理，本院裁定如下：
    主  文
重新審理之聲請駁回。
    理  由
一、聲請意旨略以：聲請人即受處分人（下稱聲請人）余炎錦於
    觀察勒戒時，妹妹就曾從新竹來訪視，且聲請人於民國108
    年即患中風，經醫生診斷為殘障人士，領有身心障礙手冊為
    證，何以有能力工作？監所提供評估之結果，是否草率行事
    ，未詳細就個人之實際狀況做出結果。聲請人就以上兩點提
    出再審狀，請詳查聲請人在監所勒戒期間的會客紀錄及書信
    往來簿，寄入物品之登錄，以維護法律權益等語。
二、按「觀察、勒戒及強制戒治之裁定確定後，有下列情形之一
    ，認為應不施以觀察、勒戒或強制戒治者，受觀察、勒戒或
    強制戒治處分之人，或其法定代理人、配偶，或檢察官得以
    書狀敘述理由，聲請原裁定確定法院重新審理：一、適用法
    規顯有錯誤，並足以影響裁定之結果者。二、原裁定所憑之
    證物已證明為偽造或變造者。三、原裁定所憑之證言、鑑定
    或通譯已證明其為虛偽者。四、參與原裁定之法官，或參與
    聲請之檢察官，因該案件犯職務上之罪，已經證明者。五、
    因發現確實之新證據足認受觀察、勒戒或強制戒治處分之人
    ，應不施以觀察、勒戒或強制戒治者。六、受觀察、勒戒或
    強制戒治處分之人，已證明其係被誣告者」、「法院認為無
    重新審理之理由，或程序不合法者，應以裁定駁回之」，毒
    品條例第20條之1第1項、第4項前項定有明文。而所謂「確
    實之新證據」，依其文義解釋，係指觀察、勒戒及強制戒治
    裁定確定後始存在或成立之證據，得以合理相信其足以動搖
    原確定裁定，而應改認受觀察、勒戒及受戒治人不應施以觀
    察、勒戒或強制戒治（最高法院110年度台抗字第791號裁定
    意旨參照）。　　
三、經查：　　
    ㈠按犯施用第一、二級毒品之罪者，檢察官應聲請法院裁定
      ，令被告入勒戒處所觀察、勒戒，其期間不得逾2月；觀
      察、勒戒後，檢察官依據勒戒處所之陳報，認受觀察、勒
      戒人有繼續施用毒品傾向者，檢察官應聲請法院裁定令入
      戒治處所強制戒治，其期間為6個月以上，至無繼續強制
      戒治之必要為止，但最長不得逾1年，此觀毒品危害防制
      條例第20條第1項、第2項後段之規定即明。至於有無繼續
      施用毒品傾向之評估標準，乃以受勒戒人勒戒後之結果，
      併參酌勒戒前之各種情況，作為評估之依據。依法務部最
      新訂頒之「有無繼續施用毒品傾向評估標準評分說明手冊
      」，其判斷準則係以「前科紀錄與行為表現」、「臨床評
      估」及「社會穩定度」三大項合併計算總分，每一大項皆
      有靜態因子與動態因子評分，靜態因子分數總分在60分（
      含）以上者，評估為「有繼續施用毒品傾向」；在60分以
      下者，若與動態因子相加總分在60分（含）以上，亦為「
      有繼續施用毒品傾向」；相加總分不足60分者，評估為「
      無繼續施用毒品傾向」。而「前科紀錄與行為表現」係評
      估毒品犯罪相關司法紀錄、首次毒品犯罪年齡、其他犯罪
      相關紀錄、入所時尿液毒品檢驗、所內行為表現等因素；
      「臨床評估」係評估物質使用行為、合法物質濫用、使用
      方式、使用年數、精神疾病共病（含反社會人格）、臨床
      綜合評估（含病識感、動機、態度、就醫意願）等因素；
      「社會穩定度」則係評估工作、家庭等因素。是被告有無
      繼續施用毒品傾向，係依具體個案之臨床實務及相關事證
      綜合判定，有其專業性，且衡酌強制戒治之目的，係為協
      助施用毒品者戒斷毒品之心癮及身癮所為之一種保安處分
      ，而上開評估標準係適用於每一位受觀察、勒戒處分之人
      ，具一致性、普遍性、客觀性，倘其評估由形式上觀察，
      無擅斷或濫權等明顯不當之情事，法院應予尊重。
　　㈡聲請人於109年間，因施用毒品案件，經臺灣新竹地方法院
      以110年度毒聲字第428號裁定送觀察、勒戒，聲請人自11
      1年3月3日起入法務部○○○○○○○○附設勒戒處所○○○○○○○○）
      執行觀察、勒戒，經勒戒處所醫療人員評分結果，其計分
      狀況如下：⒈前科紀錄與行為表現部分合計為23分：⑴毒品
      犯罪相關司法紀錄「有，8筆」，每筆5分，計40分，總分
      上限為10分，故計為10分；⑵首次毒品犯罪年齡為「21-30
      歲」，計5分；⑶其他犯罪相關紀錄「有，3筆」，每筆2分
      ，計6分；⑷入所時尿液毒品檢驗為「無毒品反應」，計0
      分；⑸所內行為表現為「持續於所內抽菸」，計2分。⒉臨
      床評估部分合計為27分：
　　　⑴多重毒品濫用為「有，種類：海洛因、安非他命」，計
　　　10分；⑵合法物質濫用為「有，種類：菸」，計2分；⑶使
      用方式為「無注射使用」，計0分；⑷使用年數為「超過1
      年」，計10分；⑸精神疾病共病（含反社會人格）為「無
      」，計0分；⑹臨床綜合評估（含病識感、動機、態度、就
      醫意願），評定為「偏重」，計5分。⒊社會穩定度部分合
      計為10分：⑴工作：為「無業」，計5分；⑵家庭：家人藥
      物濫用為「無」，計0分；⑶入所後家人是否訪視為「無」
      ，計5分；⑷出所後是否與家人同住為「是」，計0分。加
      總以上3項之靜態因子共48分、動態因子共12分，合計總
      分為60分，綜合判斷為「有繼續施用毒品傾向」，有苗栗
      看守所111年4月6日苗所衛字第11100023370號函檢附之「
      有無繼續施用毒品傾向證明書」及「有無繼續施用毒品傾
      向評估標準紀錄表」附卷可稽（見臺灣新竹地方檢察署11
      1年度毒偵緝字第158號卷）。是該評估標準紀錄表乃係該
      勒戒處所相關專業知識經驗人士於被告執行觀察、勒戒期
      間，各依其本職學識綜合上開各節評估，具有科學驗證而
      得出聲請人有繼續施用毒品傾向之結論，且分數計算並無
      錯漏，是本院111年度毒抗字第372號確定裁定，認聲請人
      抗告為無理由予以駁回，核屬適法有據。　
　　㈢聲請人雖以前揭事由據以聲請重新審理。然查：
   ⒈評估標準係將有無繼續施用傾向之相關判斷因素加以列舉及
     量化，適用於每一位受觀察、勒戒處分之人，具一致性、
     普遍性、客觀性，因此觀察勒戒處所實施之有無繼續施用
     毒品傾向評估，有其相當之專業依據及標準，且涉及專門
     醫學，已如前述。是以本案評估內容及結論均係由戒治所
     內之專業醫療人員評估後完成，為專業醫療判斷所得，則
     聲請人前揭所指評估草率云云，僅為聲請人對評估過程及
     結果之個人質疑，自與前揭聲請重新審理之法定要件不符
     。
   ⒉聲請人指謫評估項目中「入所後家人是否訪視」、「工作」
     之評估，與其實際狀況不符，認為此部分之評估判斷有誤
     。然本院就此函詢苗栗看守所結果：依衛福部及法務部頒
     佈有無繼續施用毒品傾向評估標準評分說明手冊中「社會
     穩定度-入所後家人是否訪視」，「家人」定義是依觀察勒
     戒處分執行條例第12條規定認定之可辦理接見之配偶、直
     系血親為限，至於「工作」評估表項目僅區分全職、兼職
     及無業3項，是聲請人在所期間僅妹妹於111年4月8日辦理
     過接見1次，且於入所後至111年4月6日將評估結果發文至
     臺灣新竹地方檢察署期間均無人探視，故以無家人訪視計
     入5分，又聲請人主張有身障手冊無工作能力部分，因入所
     時無提供相關資料供參，且醫師評估時依其所述，以無業
     計入5分，是依評估手冊標準，聲請人上開所主張並不影響
     原有無繼續施用毒品傾向評估之結果，有苗栗看守所111年
     8月8日苗所衛字第11100123990號函及所檢附之接見明細表
     可按（見本院卷第51至53頁）。是苗栗看守所上開「入所
     後家人是否訪視」、「工作」等項目之評估判斷計分，並
     無聲請人所指之明顯錯誤情事。
　 ⒊按受觀察、勒戒人之接見及發受書信，除有特別理由經勒戒
     處所長官許可，得與其他人為之外，以與配偶、直系血親
     為之為限，觀察勒戒處分執行條例第12條第1項定有明文。
     而該規定是為斷絕受觀察、勒戒人與吸毒或供應毒品之人
     來往，因此規定在觀察、勒戒期間之接見及發受書信對象
     以配偶及直系血親為限（立法理由參照），可見係著眼於
     勒戒人既經隔離在勒戒處所進行戒癮治療，不宜讓其接觸
     容易誘使其施用毒品的朋友，而「配偶、直系血親」與勒
     戒人不管在血緣上或法律上的關係最為親密深刻，較能發
     揮親情的力量，協助支持勒戒人戒除毒品，且因為「配偶
     、直系血親」具有法律上承認的地位，就勒戒處所的管理
     、評量而言，也較具有身分上的區別性，及處理大量相同
     事件的標準性、可預測性、可受檢驗性，因此評估標準評
     分說明手冊以「配偶、直系血親」作為入所後「家人」是
     否訪視之判斷標準，自屬合理之判斷依據。是聲請人既已
     自承入所期間僅妹妹前來前來探視，此與苗栗看守所前揭
     檢附之接見明細表相符，按上說明，自難憑此認為聲請人
     已經符合「家人前往訪視」之要件。則前揭評估表之評估
     結果，認為聲請人入所後無家人訪視，予以列計5分，並無
     違誤。　 
　 ⒋評估項目中「工作」部分，是列入社會穩定度之判斷，因此
     主要是「全職」、「兼職」、「無業」據以區分判斷，在
     有持續工作、且收入足以支應最基本之生活必須，應可認
     屬較為穩定之工作，評定為「全職」，如僅部分條件達到
     ，則評定「兼職」，如均未符合，則評定「無業」。依卷
     附聲請人提出之身心障礙證明手冊（見本院卷第13頁），
     其雖經判斷為第7類輕度障礙，但此與其有無工作能力，能
     否為持續穩定工作、支應生活基本必須等工作項目之區分
     判定，並無必然之關連，再者，聲請人既未在評估時具體
     陳述其工作情況，則臨床醫師依據專業及實務經驗，認為
     聲請人之情況，並未符合上開揭示之社會穩定度標準，據
     以判斷其為無業，亦無違誤。
四、綜上所述，本件依聲請人之主張及提出之證據，綜合卷內事
    證判斷結果，無法產生合理懷疑，而不足以動搖原確定裁定
    所認定之事實。是聲請人僅憑前詞，提起本件重新審理之聲
    請，為無理由，應予駁回。　 
據上論斷，應依毒品危害防制條例第20條之1第4項前段，裁定如
主文。
中　　華　　民　　國　　111 　年　　10　　月　　7 　　日
                  刑事第二十一庭審判長法　官  林怡秀
                                      法　官  楊志雄
                                      法　官  許泰誠
以上正本證明與原本無異。
不得抗告。
                                      書記官  朱子勻
中　　華　　民　　國　　111 　年　　10　　月　　11　　日